臺灣高等法院臺中分院民事判決
                                    109年度上易字第645號
上  訴  人  ①張瑞鏗
訴訟代理人    張藝騰律師
複  代理人    楊怡婷律師
              紀桂銓律師
視同上訴人  ②張永松
            ③張寬義  
            ④張寬平  
            ⑤陳儷文
            ⑥張婷宜
            ⑦張聖坤
上  一  人
訴訟代理人    陳洙釵
視同上訴人  ⑧張永霖
            ⑨洪景雄
            ⑩張錦玉
            ⑪張家源
            ⑫楊滄洲
            ⑬鄭米  
            ⑭張志明
            ⑮張玉玲
            ⑯張志鋒  
            ⑰張瀚文  
            ⑱張順琪
            ⑲楊滄海
上  一  人
訴訟代理人    景麗華
視同上訴人  ⑳楊棣升
            ㉑楊炳坤
            ㉒張存照
            ㉓張富星
            ㉔施娟  
            ㉕張永源
            ㉖黃永滄
            ㉗張峻銘
            ㉘梁森樹
            ㉙張棛富即張欽富
            ㉚盧汝  
被  上訴人  ㉛張令錫
訴訟代理人  賴協成律師
受告知訴訟
人          郭素霞  
上列當事人間請求分割共有物事件，上訴人對於民國109年10月5
日臺灣彰化地方法院108年度訴字第1289號第一審判決提起上訴
，本院於111年5月31日言詞辯論終結，判決如下：
    主      文
原判決廢棄。
兩造共有之彰化縣○○鎮○○段000○000○000地號土地，合併分割方
法如彰化縣溪湖地政事務所勘測日期111年3月16日複丈成果圖（
下稱附圖三）及附表三所示。
第一、二審訴訟費用由兩造按附表四「訴訟費用負擔比例」欄所
示比例負擔。
    事實及理由
壹、程序方面：
    本件視同上訴人經合法通知，未於本院言詞辯論期日到場，
    核無民事訴訟法第386條所列各款之情形，爰依被上訴人之
    聲請，由其一造辯論而為判決。
貳、實體方面：
一、被上訴人主張：
　　緣坐落彰化縣○○鎮○○段000○000○000地號土地（面積各爲408
    7.68㎡、451.36㎡、794.36㎡，合計5333.40㎡，均爲鄉村區乙
    種建築用地，下合稱系爭土地，分稱各地號土地）爲兩造共
    有，共有人之應有部分如附表四「應有部分比例」欄所示，
    依物之使用目的無不能分割之情形，兩造就系爭土地未訂有
    不分割之契約，復無法協議分割，爰依民法第823條第1項、
    第824條規定求為裁判原物分割之判決。原審判決依被上訴
    人於原審所主張之甲案為分割方案，上訴人不服提起上訴，
    且上訴後表示願與施娟、黃永滄、張永源、張峻銘、梁森樹
    、盧汝等人（含上訴人，下稱上訴人等7人）維持共有，被
    上訴人因而提出彰化縣溪湖地政事務所勘測日期111年1月10
    日複丈成果圖（下稱附圖二）及附表二所示之分割方法(下
    稱戊案），再修正爲附圖三及附表三所示之分割方案（下稱
    己案）。答辯聲明：㈠原判決廢棄；㈡兩造共有系爭土地合併
    分割方法應依己案之分割方案。
二、上訴人答辯：
　  上訴人主張依彰化縣溪湖地政事務所勘測日期110年10月29
    日複丈成果圖（下稱附圖一）及附表一爲分割方法(下稱丁
    案），附圖一編號丁部分爲現有巷道（即彰化縣溪湖鎮成功
    路847巷）之位置，系爭土地上坐落之三合院係有百年歷史
    之張家古宅，基於愛鄉愛土情懷，三合院自有保存之必要 
    。上訴人目前居住使用彰化縣溪湖地政事務所勘測日期108
    年12月25日複丈成果圖（下稱現況圖）編號G、G1部分（下
    稱系爭建物），若採取丁案可使系爭建物免於拆除，且各共
    有人實際可利用之面積變大，亦不妨害被上訴人與建商合作
    之開發計畫，應爲適當之分割方法。倘若被上訴人能確保不
    拆除系爭建物，且不影響系爭建物側邊之排水溝，上訴人不
    反對採取己案。上訴聲明：㈠原判決廢棄；㈡兩造共有系爭土
    地合併分割方法應依丁案之分割方案。
三、視同上訴人張家源未於言詞辯論期日到場，據其以前到場之
    陳述爲：同意採被上訴人提出之戊案爲分割方法。
四、視同上訴人張聖坤、楊滄海未於言詞辯論期日到場，據其 
    以前到場之陳述爲：同意以被上訴人提出之己案爲分割方法
    。 
五、其餘視同上訴人未於言詞辯論期間到場，亦未提出書狀作何
    聲明及陳述。 
六、本院之判斷：
  ㈠按各共有人，得隨時請求分割共有物。但因物之使用目的不
    能分割或契約訂有不分割之期限者，不在此限，民法第823
    條第1項定有明文。經查，被上訴人主張系爭土地面積合計5
    333.40㎡，均爲鄉村區乙種建築用地，共有人之應有部分如
    附表四「應有部分比例」欄所示，有系爭土地登記謄本附卷
    可證（見本院卷二第211至259頁），且為上訴人所不爭執，
    應堪採信。兩造就系爭土地未訂有不分割之契約，復無法協
    議分割，且系爭土地亦查無不能分割之情事，被上訴人訴請
    分割系爭土地，核與民法第823條第1項之規定相符，自屬有
    據。
　㈡按共有人部分相同之相鄰數不動產，各該不動產均具應有部
    分之共有人，經各不動產應有部分過半數共有人之同意，得
    適用前項規定，請求合併分割。但法院認合併分割為不適當
    者，仍分別分割之，民法第824條第6項定有明文。查系爭土
    地相毗連，均為鄉村區之乙種建築用地，其中000、000地號
    土地共有人均相同，000地號土地共有人則較上開2筆土地增
    加楊滄洲、楊滄海、楊棣升、楊炳坤等4人，為共有人部分
    相同之相鄰土地，此有上開土地登記謄本在卷可稽。本件除
    張瑞鏗、張棛富以外之共有人，均同意將系爭土地合併分割
    （見原審卷第193至237頁之合併分割同意書），合計已得各
    土地應有部分過半數共有人同意，復無依法令不能合併分割
    之事由，或其他不適當之情事，揆諸上開規定，被上訴人訴
    請合併分割系爭土地，於法有據，應予准許
　㈢系爭土地之現狀爲略呈正方形之建築用地，經原審至現場勘
    驗結果，000、000地號土地上坐落三合院，門牌號碼分別爲
    彰化縣○○鎮○○路000巷0號、6號、10號、12號，除了上訴人
    居住於系爭建物及楊滄海母親居住於現況圖編號J部分外，
    其餘無人居住使用，000、000地號土地與4米寬之成功路847
    巷道路相臨等情，此有現況圖及勘驗筆錄、現場照片在卷可
    憑（見原審卷第65至67頁、第171至172頁、第181頁），均
    為兩造所不爭執，堪以採信。 
  ㈣按裁判分割共有物，屬形成判決，法院定共有物之分割方法
    ，固應斟酌當事人之聲明、共有物之性質、經濟效用及全體
    共有人之利益等，而本其自由裁量權為公平合理之分配，但
    並不受當事人聲明、主張或分管約定之拘束（最高法院93年
    度台上字第1797號裁判要旨參照)；各共有人在分割前之使
    用狀況，固應加以考量，惟該使用狀況縱共有人間有分管之
    約定，法院亦不受其拘束(最高法院88年度台上字第1799號
    裁判要旨可參）。綜上，本院認法院分割共有物本不受分管
    契約或共有人使用現狀之拘束，惟可斟酌各共有人使用現狀
    ，減少共有人所受損害，並審酌共有人間公平之原則及整體
    共有人之經濟利益等因素為通盤之考量，以求得最合理之分
    割方法。
　㈤經查，本件被上訴人、張永松、張寬義、張寬平、張儷文、
    張婷宜、張聖坤、張永霖、洪景雄、張錦玉、張家源、楊滄
    洲、鄭米、張志明、張玉玲、張志鋒、張瀚文、張順琪、楊
    滄海、楊棣升、楊炳坤、張存照、張富星等23人（下稱被上
    訴人等23人）於原審具狀表示同意分割後維持共有（見原審
    卷第239至283頁之同意書）；又上訴人等7人於本院亦具狀
    表示同意分割後維持共有（見本院卷二第93至105頁之同意
    書），故僅張欽富一人爲單獨取得。丁、戊、己案均就系爭
    土地合併分割爲3部分，即張欽富單獨所有、被上訴人等23
    人維持共有、上訴人等7人維持共有，僅3部分坐落之位置或
    面積有所差異。另系爭土地上坐落之三合院，僅上訴人主張
    分割方案應保留系爭建物及該建物南側之排水溝（水溝照片
    見本院卷二第385頁），上訴人以外之其餘共有人均未主張
    保留系爭建物以外之建物，丁、戊、己案之分割方法亦均將
    上訴人上開訴求予以考量。茲就丁、戊、己案分析如下：
　⑴就丁案而言，附圖一編號丁部分爲道路，與現況之成功路847
    巷道路位置相符，由全體共有人維持共有；編號甲分歸張欽
    富一人取得，編號乙分歸上訴人等7人共同取得，編號丙分
    歸被上訴人等23人共同取得；其中編號甲略呈長方形、編號
    乙略呈正方形、編號丙略呈英文字母倒「L」形；惟上訴人
    等7人共同取得之編號乙部分，無法完整保留系爭建物，系
    爭建物有部分坐落於編號丙之位置內，分割後勢必遭受拆除
    。
　⑵就戊案而言，附圖二編號丁部分爲道路，與現況之成功路847
    巷道路位置相符，由全體共有人維持共有；編號甲分歸張欽
    富一人取得，編號乙分歸上訴人等7人共同取得，編號丙分
    歸被上訴人等23人共同取得；其中編號甲、乙、丙均略呈長
    方形，且能完整保留系爭建物，惟編號乙、丙間之分割線接
    近系爭建物。
　⑶就己案而言，附圖三編號丁部分爲道路，雖與現況之成功路8
    47巷道路位置相符，惟000地號土地以南之成功路847巷道路
    位置，歸入被上訴人等23人維持共有之編號丙部分；編號甲
    分歸張欽富一人取得，編號乙分歸上訴人等7人共同取得，
    編號丙分歸被上訴人等23人共同取得；其中編號甲、乙、丙
    均略呈長方形，且能完整保留系爭建物，編號乙、丙間之分
    割線亦與系爭建物的距離較寬。
　⑷上開丁、戊、己案中，己案能達到上訴人希望保全系爭建物
    及該建物南側邊排水溝之訴求，且上訴人表示若能確保上開
    訴求，亦不反對採取己案，參以張聖坤、楊滄海等人到庭表
    示亦同意採取己案，己案應符合大部分共有人之利益。至於
    己案中編號丁之道路，雖未如丁、戊案向南貫穿系爭土地，
    惟觀之國土測繪中心之網頁所示，成功路847巷道路之現況
    係由北而南貫穿系爭土地（見原審卷第67頁），則000地號
    土地以南之成功路847巷道路僅由被上訴人等23人維持共有
    ，應無礙於其他共有人之通行使用。且被上訴人等23人願意
    承受原本應爲全體共有人維持共有之部分，而使得編號甲、
    乙、丙分得面積均多於丁、戊案，則己案之主張顯然有利於
    全體共有人。再就丁案中，被上訴人等23人取得之編號丙部
    分略呈英文字母倒「L」形，與編號甲、乙均較爲方正之地
    形，亦對被上訴人等23人顯然有失公平。綜合比較丁、戊、
    己案等利弊情形，本院認採己案之分割方案較屬適當。
　⑸綜上，本院審酌系爭土地各共有人之意願、共有物之性質、
    分割前使用狀態、分割後利用及經濟效用，並兼顧公平原則
    等情，本件應以己案之分割方法為可採，各共有人分得位置
    及面積如附圖三及附表三所示，且上訴人與被上訴人均表示
    就分配位置不同不主張補償差價（見本院卷二第48頁）。
七、復按共有人自共有物分割之效力發生時起，取得分得部分之
    所有權。應有部分有抵押權或質權者，其權利不因共有物之
    分割而受影響。但有下列情形之一者，其權利移存於抵押人
    或出質人所分得之部分：一、權利人同意分割。二、權利人
    已參加共有物分割訴訟。三、權利人經共有人告知訴訟而未
    參加，民法第824條之1第1項、第2項復有明文。查張聖坤於
    110年9月15日將系爭土地應有部分設定新臺幣（下同）60萬
    元之抵押權予郭素霞，有系爭土地登記謄本在卷可參，經本
    院對郭素霞為訴訟告知，郭素霞於本院言詞辯論終結前亦未
    對抵押權之轉載為反對意思表示，依上開規定，其抵押權於
    本件分割共有物判決確定時，移存至張聖坤所分得部分。
八、綜上所述，被上訴人請求裁判分割系爭土地，核屬有據。系
    爭土地應採己案分割，分割如附圖三及附表三所示。原審所
    採之分割方法即有未合，上訴意旨指摘原判決不當，求予廢
    棄改判，為有理由，應由本院將原判決廢棄，改判如主文第
    二項所示。
九、末按因共有物分割、經界或其他性質上類似之事件涉訟，由
    敗訴當事人負擔訴訟費用顯失公平者，法院得酌量情形，命
    勝訴之當事人負擔其一部，民事訴訟法第80條之1定有明文
    。而定共有物分割之方法，可由法院自由裁量而為適當之分
    配，不受任何共有人主張之拘束，故本件雖依被上訴人主張
    之分割方案為分割，然因分割共有物之訴係以請求分割共有
    物之形成權為訴訟標的，當事人提出之分割方法，僅係供法
    院參考，其分割方法對於各共有人而言，並無勝敗之問題。
    因此，本件訴訟費用爰諭知由兩造按合併後應有部分之比例
    負擔，較為公允，爰判決如主文第三項。
十、本件事證已明，兩造其餘之攻擊或防禦方法，經本院斟酌後
    ，認為均不足以影響本判決之結果，爰不逐一論列，附此敘
    明。
十一、據上論結，本件上訴為有理由，判決如主文。
中　　華　　民　　國　　111 　年　　6　　月　　21　　日
           民事第一庭     審判長法　官  張瑞蘭
                                法　官  林孟和
                                法　官  廖穗蓁
正本係照原本作成。
不得上訴。
                                書記官  賴玉芬
　　　　　　　　　　　　　　　　 
中　　華　　民　　國　　111 　年　　6 　　月　　21　　日

【附表一】丁案之分配方式：
編號 面積 分配人 備註 甲   198.91㎡ 張欽富 彰化縣○○鎮○○段000○000○000地號合併爲000地號再分割。 乙  1108.64㎡ 施娟、黃永滄、張永源、張瑞鏗、張峻銘、梁森樹、盧汝（依應有部分比例保持共有）  丙  3523.37㎡ 張永松、張寬義、張寬平、張儷文、張婷宜、張聖坤、張永霖、洪景雄、張錦玉、張家源、楊滄洲、鄭米、張志明、張玉玲、張志鋒、張瀚文、張順琪、楊滄海、楊棣升、楊炳坤、張存照、張令錫、張富星（依應有部分比例保持共有）    丁   502.48㎡ 道路（兩造依應有部分比例保持共有）  合計  5333.40㎡   

【附表二】戊案之分配方式：
編號 面積 分配人 備註 甲   198.91㎡ 張欽富 彰化縣○○鎮○○段000○000○000地號合併爲000地號再分割。 乙  1108.64㎡ 施娟、黃永滄、張永源、張瑞鏗、張峻銘、梁森樹、盧汝（依應有部分比例保持共有）  丙  3523.37㎡ 張永松、張寬義、張寬平、張儷文、張婷宜、張聖坤、張永霖、洪景雄、張錦玉、張家源、楊滄洲、鄭米、張志明、張玉玲、張志鋒、張瀚文、張順琪、楊滄海、楊棣升、楊炳坤、張存照、張令錫、張富星（依應有部分比例保持共有）    丁   502.48㎡ 道路（兩造依應有部分比例保持共有）  合計  5333.40㎡   

【附表三】己案之分配方式：
編號 面積 分配人 備註 甲   211.68㎡ 張欽富 彰化縣○○鎮○○段000○000○000地號合併爲000地號再分割。 乙  1178.60㎡ 施娟、黃永滄、張永源、張瑞鏗、張峻銘、梁森樹、盧汝（依應有部分比例保持共有）  丙  3747.50㎡ 張永松、張寬義、張寬平、張儷文、張婷宜、張聖坤、張永霖、洪景雄、張錦玉、張家源、楊滄洲、鄭米、張志明、張玉玲、張志鋒、張瀚文、張順琪、楊滄海、楊棣升、楊炳坤、張存照、張令錫、張富星（依應有部分比例保持共有）    丁   195.62㎡ 道路（兩造依應有部分比例保持共有）  合計  5333.40㎡   

【附表四】
編號 共有人姓名 系爭000地號 應有部分比例 系爭000地號 應有部分比例 系爭000地號 應有部分比例 訴訟費用負擔比例 -合併後持分比例  1 施娟 115/7560 1/108 1/108  138/10000  2 黃永滄 46/3024 2/216 2/216  138/10000  3 張永松 2875/378000 2/432 2/432  69/10000  4 張永源 115/3780 8/432 8/432  276/10000  5 張瑞鏗 318/3780 6/108 6/108  775/10000  6 張俊銘 46/693 4/99 4/99  603/10000  7 張寬義 170/3780 14/216 14/216  496/10000  8 張寬平 170/3780 14/216 14/216  496/10000  9 陳儷文 765/3780 63/216 63/216 2232/10000  10 梁森樹 276/11088 12/792 12/792  226/10000  11 張婷宜 175355/00000000 72205/0000000 72205/0000000  193/10000  12 張聖坤 175355/00000000 72205/0000000 72205/0000000  193/10000  13 張永霖 195041/00000000 80311/0000000 80311/0000000  215/10000  14 張棛富（原名張欽富） 373320/00000000 153720/0000000 153720/0000000  412/10000  15 洪景雄 175355/00000000 72205/0000000 72205/0000000  193/10000  16 張錦玉 528360/00000000 217560/0000000 217560/0000000  583/10000  17 張家源 401200/00000000 165200/0000000 165200/0000000  443/10000  18 楊滄洲 207/3780  0  0  420/10000  19 鄭米 34/3780 14/1080 14/1080   99/10000  20 張志明 34/3780 14/1080 14/1080   99/10000  21 張玉玲 34/3780 14/1080 14/1080   99/10000  22 張志鋒 34/3780 14/1080 14/1080   99/10000  23 張瀚文 34/3780 14/1080 14/1080   99/10000  24 張順琪 23/3024 1/216 1/216   69/10000  25 楊滄海 35/3780  0  0   71/10000  26 楊棣升 35/3780  0  0   71/10000  27 楊炳坤 137/3780  0  0  278/10000  28 盧汝 46/3024 2/216 2/216  138/10000  29 張存照 106/3780 2/108 2/108  258/10000  30 張令錫 106/3780 2/108 2/108  258/10000  31 張富星 106/3780 2/108 2/108  258/10000